臺灣高等法院民事判決
110年度再易字第30號
再審原告    洪秀蓮  


再審被告    洪喜男  

            洪獻鵬  
            洪瀛倡  
            洪毓臨  
上四人
訴訟代理人  吳永鴻律師
再審被告    洪興隆  
            洪謝美玉
            洪斯新  
            洪偉強  
上列當事人間分割共有物再審之訴事件，再審原告對於中華民國
110年1月13日本院108年度上易字第1365號確定判決提起再審之
訴，本院不經言詞辯論，判決如下：
    主      文
再審之訴駁回。
再審訴訟費用由再審原告負擔。
    事實及理由
一、再審原告主張：鈞院於民國110年1月13日所為108年度上易
    字第1365號確定判決（下稱原確定判決）駁回伊之上訴。惟
    原確定判決有如下之再審事由：
　㈠伊於原確定判決之前程序起訴時，提出分割方案為就坐落新
    北市○○區○○○段○○小段00、00-0、00-0、00-0、00、00-0、0
    0-0、00、00-0、00-0、00-0、00-0、00-0、00、00-0、00-
    0、00、00-0、0000、0000-0、0000-0、0000-0、0000-0地
    號23筆土地（下以地號稱之，合稱系爭土地），合併後原物
    分割，本件並無因土地使用分區不同而不得合併分割問題，
    兩造亦無不能按應有部分受分配之情，不生互相找補問題，
    且敘明不同意依公告現值找補之原因，原確定判決未依民事
    訴訟法第199條規定行使闡明權，並適用民法第824條第5項
    、第6項規定，而逕就各筆不動產分別分割，自有判決不適
    用法規，即民事訴訟法第496條第1項第1款所定之再審事由
    。
　㈡00-0地號土地為0000地號土地可以連接至106縣道之唯一路徑
    ，原確定判決漏未斟酌原審履勘筆錄、複丈成果圖及現場照
    片，誤認已遭政府興建高達3、4公尺駁坎阻隔之00-0、00地
    號土地得連接106縣道，而將00-0地號土地分配予再審被告
    洪喜男家族，致伊家族分得0000號「左側」土地無法連接10
    6縣道，成為袋地而無法使用，鉅額減縮0000地號土地利用
    價值，00-0地號土地將來顯大幅增值，卻僅以2,700元/平方
    公尺為補償，況00-0地號土地並非不能原物分配，原確定判
    決漏未斟酌上述重要證據，自有民事訴訟法第497條規定之
    再審事由。
　　綜上，爰依民事訴訟法第496條第1項第1款、第497條規定，
    提起本件再審之訴，並聲明：⒈原確定判決及臺灣新北地方
    法院103年度訴字第1385號判決均廢棄。⒉兩造共有系爭土地
    請准予合併分割如民事聲請再審狀附圖（見本院卷第21-27
    頁）等語。
二、再審被告洪喜男、洪獻鵬、洪瀛倡、洪毓臨（下稱洪喜男等
    4人，單指其一，逕稱姓名）以書狀辯稱：再審原告於前程
    序起訴時並無請求合併分割，且依原確定判決一審卷附新莊
    地政事務所函文所示「本案系爭土地既屬不同使用分區，依
    前開規定即無法辦理合併」，顯見本件本即無從合併分割。
    再者，兩造於前程序均已陳明就原確定判決一審判決判准之
    「106縣道下方土地之分割方案無意見」，且兩造均僅就106
    縣道○○○地○○0000地號土地與00-0地號土地之分割方案有爭
    執，今卻以此為由，主張原確定判決未判准合併分割有所違
    誤，足見再審原告陳述明顯前後矛盾。另再審原告所述之重
    要證據均存在於原確定判決前，顯不得據為民事訴訟法第49
    6條第1項第13款之再審事由。綜上，本件再審之訴顯無理由
    等語。
三、再審被告洪興隆、洪謝美玉、洪斯新、洪偉強（下稱洪興隆
    等4人，單指其一，逕稱姓名，與洪喜男等4人合稱再審被告
    ），並未為何陳述、聲明。
四、再審原告主張原確定判決有民事訴訟法第496條第1項第1款
    、第497條之再審事由（見本院卷第5、89頁），惟為洪喜男
    等4人所否認，並以前揭情詞置辯，查：
　㈠按民事訴訟法第496條第1項第1款所謂適用法規顯有錯誤者，
    係指確定判決所適用之法規顯然不合於法律規定，或與司法
    院現尚有效及大法官會議之解釋，或最高法院有效之判例顯
    然違反者而言，含消極之不適用法規，顯然影響裁判者，但
    不包含漏未斟酌證據、判決理由不備、判決理由矛盾、取捨
    證據及認定事實錯誤之情形在內（司法院釋字第177號解釋
    、最高法院60年台再字第170號、63年台上字第880號判例、
    92年度台上字第320號判決參照）。至事實審法院認定事實
    錯誤，調查證據欠周或判決不備理由，當事人於判決確定前
    雖得據以提起上訴，究與首揭法條所稱適用法規錯誤有間，
    當事人不得據以提起再審之訴（最高法院78年度台再字第31
    號、78年度台再字第51號、80年度台再字第20號、80年度台
    再字第64號判決參照）。次按民事訴訟法第199條第2項規定
    ，審判長應向當事人發問或曉諭，令其為事實上及法律上陳
    述、聲明證據或為其他必要之聲明及陳述；其所聲明或陳述
    有不明瞭或不完足者，應令其敘明或補充之。此為審判長因
    定訴訟關係之闡明權，同時並為其義務，故審判長對於訴訟
    關係未盡此項必要之處置，違背闡明之義務者，其訴訟程序
    即有重大瑕疵，而基此所為之判決，固屬違背法令。然倘當
    事人之聲明、陳述並無不明瞭或不完足者，審判長自無行向
    當事人發問或曉諭等闡明義務之必要。經查：
　⒈再審原告主張原確定判決未依其將系爭土地合併分割，及不
    應依公告現值找補之主張及理由，有未依民事訴訟法第199
    條規定行使闡明權，及未適用民法第824條第5項、第6項規
    定合併分割之再審事由云云。惟原確定判決係認：
　①兩造不爭執再審原告與洪興隆、洪喜男等4人共有系爭土地，
    兩造共有新北市○○區○○○段○○○段00地號土地，各共有人共有
    土地之應有部分比例如原審判決附表一；系爭土地中附圖一
    暫編地號00-0⑴、00-0、00-0⑴、00-0⑴、00⑴、0000-0⑴，現
    為鋪設柏油且劃設道路標線之106縣道通過，兩造同意維持
    共有；就原審判決106縣道下方之分割方式沒有意見，同意
    依照原審判決方式分割。僅爭執106縣道上方土地如何分割
    【即0000、00-0地號土地。就0000地號土地部分，洪喜男等
    4人爭執原審分割方案之分割線有誤，未按雙方家族（再審
    原告家族為上訴人、洪興隆等4人；洪喜男等4人家族為洪喜
    男、洪獻鵬、洪瀛倡、洪毓臨）比例3分之2、3分之1為分割
    。就00-0地號土地，再審原告家族（即再審原告、洪興隆等
    4人）爭執原審判決，主張應就該地號土地就兩家族之應有
    部分比例行原物分割。】；0000地號土地上訴人家族分得左
    側；洪喜男等4 人分得右側。
　②00-0、00-0、00-0、00-0、0000-0、0000-0地號土地現狀應
    屬公共交通道路土地，供公眾使用，事涉公益，應認屬因使
    用目的而不能分割，兩造均不予爭執，則再審原告就該等土
    地請求分割，應無可許。
　③兩造就106縣道下方土地，對原審判決採取分割方案沒有意見
    ，同意依原審判決方式為分割，經核尚屬適當，又兩造於原
    審即同意若採取原物分割，部分共有人不能按其應有部分受
    分配，而需以金錢補償時，金錢補償以土地最新公告現值為
    計算（見原確定判決原審卷三第316至319頁），則洪興隆應
    補償再審原告、洪喜男等4人，以及洪喜男等4人應補償再審
    原告、洪興隆之數額如原審判決附表三所示。
　④就兩造爭執之106縣道上方土地即00-0、00-0、00-0、00、00
    00、0000-0地號土地，審酌維持各土地使用現狀較為適宜，
    洪喜男等4人對原審判決其等分得106縣道上方右側3分之1土
    地不予爭執，且未提起上訴，此等分割方案亦與再審原告主
    張相符（即兩造不爭執事項㈣），堪認0000地號土地依附圖
    二所示暫編地號0000⑴分歸洪喜男等4人所有；0000地號土地
    分由再審原告家族所有，應屬適當。至00-0地號土地大部分
    面積，較靠近106縣道上方土地之右側，原坐落之鐵皮屋亦
    為洪喜男等4人興建使用如前述，再審原告家族現無使用該
    等土地情形，故由00-0地號土地分歸洪喜男等4人取得（除1
    06縣道○○○○○○○○○○地號00-0⑴外），核與土地使用現狀相符
    ，應較為合理。另00-0、00-0地號土地，與附圖一所示暫編
    地號0000⑴鄰近，均位於106縣道上方右側，而00-0、00、00
    00-0地號土地，與附圖二所示暫編地號0000鄰近，均位於10
    6縣道上方左側，故由洪喜男等4人分割取得00-0、00-0地號
    土地，就00-0、00-0地號土地以原審判決附表三所示金錢補
    償再審原告、洪興隆（至附圖一所示暫編地號0000⑴），而
    附圖一所示00-0、00、0000-0地號土地由再審原告家族分割
    取得，另為避免衍生後續土地分割紛爭，簡化共有關係及促
    進前開土地使用效率，認附圖一所示00-0、00、0000-0地號
    土地均由洪興隆單獨取得，並以原審判決附表三所示數額金
    錢補償再審原告、洪喜男等4人。至0000地號土地，按再審
    原告、洪喜男等4人家族之應有部分比例3分之2、3分之1行
    原物分割，再審原告家族本分得附圖二所示暫編地號0000地
    號土地，又審以再審原告就0000地號土地（面積32,410㎡）
    應有部分比例僅24,000分之1，換算面積僅有1.35㎡，為簡化
    共有關係、促進該地號土地與前開附圖一所示00-0、00、00
    00-0地號土地間使用效率，認由洪興隆單獨取得附圖二所示
    暫編地號0000號土地，由洪興隆以原審判決附表三所示數額
    金錢補償再審原告，另由洪喜男等4人分得附圖二所示暫編
    地號0000⑴，其等維持共有（即無庸再行補償）為適當。
　⑤再審原告於本院前程序審理時，翻異原審同意以公告現值找
    補之補償方案，改稱若係依照其主張分割方案，始同意依照
    公告現值找補，除此之外，應以市價進行找補（見原確定判
    決本院卷二第7頁），洪興隆等4人亦辯稱原物分割，不同意
    以市價找補云云（見同上卷第9頁），但查，本件分割共有
    物事件係於102年12月13日繫屬於原法院，有起訴狀在卷（
    見原確定判決調解卷第3頁），雙方各自提出分割方案，且
    多次經原法院囑託新莊地政事務所複丈土地繪製分割方案，
    嗣經原法院以108年1月3日函詢兩造確認「若採原物分割，
    而有部分共有人不能按其應有部分受分配，需以金錢補償時
    ，該金錢補償之方式是否同意以最新公告現值計算？倘不同
    意以最新公告現值計算，則須以鑑定方式確認找補金額，是
    否同意由法院指定鑑定單位？若不同意，請提出3家鑑定單
    位（鑑定費用由兩造共同預納）。」，再審原告家族（含再
    審原告、洪興隆等4人）、洪喜男等4人均具狀陳明原物分割
    ，不能按應有部分分配，同意以公告現值進行找補，此等同
    意亦無附加其他任何條件（見原確定判決原審卷三第307、3
    12、316、318頁），則再審原告遲至本院109年9月28日準備
    程序期日後，翻異前開同意（見原確定判決本院卷一第387
    至388頁），謂應以市價補償，且認應由洪喜男等4人另送鑑
    定確認市價找補方案（見原確定判決本院卷二第9頁），另
    於本院前程序準備程序期日終結後，再請求就106縣道上方
    分割方案送鑑定，均應認再審原告前開攻擊防禦方法，已逾
    時提出，且可歸責於己，依民事訴訟法第447條第1項規定，
    應不准許提出，補償方案仍應以兩造原審同意之公告現值金
    錢找補方式（即以原審判決附表三）行之為妥適。
　⒉綜上，原確定判決以上開事證及理由，為其裁判分割之依據
    （見本院卷第32-43頁），經核並無違誤。況按，裁判分割
    共有物本不受當事人聲明之拘束，定共有物分割方法，屬於
    法院之自由裁量權，若所定分割非顯不適當，即不許任意指
    摘其採證或認定不當。是原確定判決斟酌全辯論意旨及調查
    證據之結果而為裁判分割，乃其職權之行使，並無當事人之
    聲明或陳述有不明瞭或不完足之情形，是再審原告主張前訴
    訟程序未行使闡明權，不採其合併分割及不應以公告現值找
    補之理由，乃消極不適用民事訴訟法第199條及民法第824條
    第5項、第6項規定，而有民事訴訟法第496條第1項第1款之
    再審事由云云，即非可採。
  ㈡按不得上訴於第三審法院之事件，其經第二審確定之判決，
    就足以影響於判決之重要證物漏未斟酌者，得為再審事由，
    固為民事訴訟法第497條前段所明定。惟所謂之重要證物漏
    未斟酌，係指前訴訟程序第二審言詞辯論終結前，已經存在
    並已為聲明之證據，而第二審並未認為不必要，竟忽略而未
    予調查，或雖調查而未就其調查之結果說明其取捨之理由而
    言。如已在確定判決理由中說明不為調查或取捨之理由，即
    屬已加以斟酌，即不得據為再審事由。經查：
　⒈本件再審原告雖主張原確定判決漏未斟酌原審履勘筆錄、複
    丈成果圖及現場照片，誤認已遭政府興建高達3、4公尺駁坎
    阻隔之00-0、00地號土地得連接106縣道，而將00-0地號土
    地分配予再審被告洪喜男家族，致伊家族分得0000號「左側
    」土地無法連接106縣道，成為袋地而無法使用，鉅額減縮0
    000地號土地利用價值，00-0地號土地將來顯大幅增值，卻
    僅以2,700元/平方公尺為補償，況00-0地號土地並非不能原
    物分配云云。惟原確定判決已敘明本院經勘驗現場，0000、
    00-0地號土地間分界線非與現場擋土牆一致，擋土牆係位於
    0000地號土地上，即不論分得0000地號土地左方或右方之人
    ，均有土地利用落差之問題，而0000地號土地左方由駁坎往
    下，有一斜坡，該斜坡即00-0地號土地，而00-0地號土地與
    00-0地號土地交界界樁位於斜坡上，該界樁與106縣道上電
    線桿距離2.95公尺；與駁坎間距離為3.7公尺，有勘驗筆錄
    、現場照片在卷（見原確定判決本院卷一第265、277頁），
    則洪興隆分得如附圖二所示暫編地號0000地號土地，可透過
    調整附圖一暫編地號00-0地號土地之道路坡度，利用該地號
    土地連接106縣道對外通行。反之，若依再審原告主張將00-
    0地號土地以臨路面寬3分之2為分割，洪喜男等4人分得0000
    地號土地右側3分之1（即附圖二所示暫編地號0000⑴地號土
    地），且僅分得00-0地號土地右側3分之1時，0000地號土地
    右側3分之1，將因駁坎阻隔完全無法直接通行至00-0地號土
    地，進而與106縣道連接，故依再審原告所稱00-0地號土地
    之分割方式，將致洪喜男等4人分得附圖二所示暫編地號000
    0⑴地號土地完全無法連外利用。至再審原告家族雖稱洪喜男
    等4人可透過目前00-0地號土地右側之地上物，向後連接000
    0地號土地，再往外連接106縣道，然經本院現場勘驗再審原
    告家族所稱之前開聯外方式，透過廢棄古厝後方階梯往上，
    僅見0000地號土地（為山坡）上覆蓋雜草、樹林，目光所及
    ，無任何可聯外之通路可供通行，則再審原告家族主張該等
    分割方式不至於使洪喜男等4人分得0000地號土地右側土地
    無法聯外云云，應無可採，況00-0地號土地面積僅328㎡，再
    審原告家族主張就00-0地號土地之分割方案（見原確定判決
    本院卷一第73至77頁），將致土地過度細分，不利於00-0地
    號土地與0000地號土地整體利用，故非可取，而應以前開分
    割方式為當，為其判斷之依據（見本院卷第38、39頁），復
    於事實及理由第七項敘明「本件事證已臻明確，兩造其餘攻
    擊防禦方法及所提證據，核與判決結果不生影響，爰不予逐
    一論駁，附此敘明。」等語，堪認原確定判決亦已審酌原審
    履勘筆錄、複丈成果圖及現場照片，並無再審原告所指漏未
    斟酌情事。
　⒉準此，再審原告指摘原確定判決有民事訴訟法第497條「就足
    以影響於判決之重要證物漏未斟酌」之再審事由，委無足採
    。
五、末按再審之訴顯無再審理由者，得不經言詞辯論，以判決駁
    回之，民事訴訟法第502條第2項定有明文。所謂再審之訴顯
    無再審理由，係依再審原告所主張之再審事由，不經調查即
    可認定，在法律上顯無理由而不能獲得勝訴之判決者而言。
    承前所述，依再審原告主張之再審事由，不經調查即可認定
    顯與民事訴訟法第496條第1項第1款、第497條規定之要件不
    符。從而，再審原告提起本件再審之訴，顯無再審理由，爰
    不經言詞辯論，逕以判決駁回之。
六、據上論結，本件再審之訴顯無理由，爰判決如主文。
中　　華　　民　　國　　110 　年　　6 　　月　　3 　　日
                  民事第二十二庭
                      審判長法　官  張靜女
                            法　官  葉珊谷
                            法　官  范明達
正本係照原本作成。
不得上訴。
中　　華　　民　　國　　110 　年　　6 　　月　　3 　　日
  　　　　　　　　　　　　　書記官  余姿慧